ACORDAO-COMPLETO-2347966

ACÓRDÃO 3851/2019 ATA 16/2019 - PRIMEIRA CÂMARA

VISTOS, relatados e discutidos estes autos em que se aprecia recurso de reconsideração interposto pelo Serviço de Apoio às Micro e Pequenas Empresas do Rio Grande do Sul (87.112.736/0001-30) em face do Acórdão 14156/2018-TCU-Primeira Câmara, por meio do qual o Tribunal julgou regulares com ressalvas as contas relativas ao exercício de 2016 e expediu determinação e ciência à entidade;
ACORDAM os Ministros do Tribunal de Contas da União, reunidos em sessão da Primeira Câmara, ante as razões expostas pelo Relator, em:
9.1. com fundamento nos arts. 32, inciso I, e 33 da Lei 8.443/1992, conhecer e negar provimento ao recurso;
9.2. dar ciência deste acórdão ao recorrente.

Recurso de reconsideração interposto pelo Sebrae/RS contra decisão que, ao julgar as contas do exercício de 2016 expediu determinações e ciências à entidade.

Primeira Câmara

3. Recorrente: Serviço de Apoio às Micro e Pequenas Empresas do Rio Grande do Sul (87.112.736/0001-30).

13.1. Ministros presentes: Walton Alencar Rodrigues (Presidente), Benjamin Zymler e Bruno Dantas (Relator).
13.2. Ministro-Substituto convocado: Augusto Sherman Cavalcanti.
13.3. Ministro-Substituto presente: Weder de Oliveira.

ACORDAO-COMPLETO-2370116

Acórdão de Relação 9397/2019 - Primeira Câmara

Acórdão de Relação

BRUNO DANTAS

Ministro-Substituto Weder de Oliveira.

Por registrar as principais ocorrências havidas no andamento do processo até o momento, resumindo os fundamentos das peças acostadas aos autos, adoto como relatório, com os ajustes necessários, o exame da Secretaria de Recursos (peça 34) , o qual contou com a anuência diretor (peça 35) e do Ministério Público junto ao TCU (peça 36) :
"INTRODUÇÃO
Cuida-se de recurso de reconsideração em processo de prestação de contas ordinárias do exercício de 2016 do Serviço de Apoio às Micro e Pequenas Empresas do Rio Grande do Sul (peça 27) , buscando impugnar o Acórdão 14156/2018-TCU-Primeira Câmara (peça 18) , por meio do qual se julgaram as contas regulares com ressalvas, com expedição de determinação (item 1.7.1 do Acordão) e ciência (item 1.7.2 do Acórdão) .
2. Eis o extrato da decisão recorrida (Acórdão 14156/2018-TCU-Primeira Câmara - peça 18) :
1.7. Determinações/Recomendações/Orientações:
1.7.1. determinar ao Serviço de Apoio às Micro e Pequenas Empresas do Rio Grande do Sul (Sebrae/RS) que, doravante, apresente a este Tribunal todas as peças exigidas pela decisão normativa desta Corte que dispuserem sobre os processos de prestação de contas do exercício, em especial do parecer da unidade de auditoria interna sobre a gestão da entidade;
1.7.2. dar ciência ao Serviço Brasileiro de Apoio às Micro e Pequenas Empresas do Rio Grande do Sul (Sebrae/RS) sobre as seguintes falhas, para que sejam adotadas medidas internas com vistas à prevenção de ocorrência de outras semelhantes:
1.7.2.1. falhas na condução de procedimentos submetidos à Comissão de Ética do Sebrae/RS, conforme apontado no subitem 1.1.1.1 dos achados de auditoria do relatório de auditoria anual de contas 201701168, da Controladoria Regional da União no Rio Grande do Sul (CGU/RS) ;
1.7.2.2. ausência de identificação dos atos formais de nomeação, designação ou exoneração dos responsáveis no rol de responsáveis, em infringência ao art. 11 da Instrução Normativa TCU 63/2010;
1.7.3. dar ciência desta deliberação ao Serviço de Apoio às Micro e Pequenas Empresas do Rio Grande do Sul (Sebrae/RS) , à unidade nacional do Sebrae e à Controladoria-Regional da União no Rio Grande do Sul.
HISTÓRICO
3. Nas contas anuais da entidade do exercício de 2016, no que concerne ao recurso apresentado, o Tribunal de Contas da União constatou a ausência do parecer da unidade de auditoria interna no processo constituído (peça 3) , afirmou a necessidade daquela manifestação para constituição do processo de contas e determinou a apresentação do documento nas prestações de contas subsequentes (item 1.7.1 do Acórdão) . Ademais, deu 'ciência' ao jurisdicionado a respeito de falhas (item 1.7.2 do Acórdão) , que, em verdade, tinha conteúdo de determinação, conforme exame de admissibilidade desta Secretaria (peça 28) , acolhido pelo Exmo. Ministro Bruno Dantas (peça 31) .
EXAME DE ADMISSIBILIDADE
4. O despacho de admissibilidade dos recursos exarado pelo e. Relator Min. Bruno Dantas (peça 31) segue as conclusões lançadas pela Serur na peça 28, dando pela admissibilidade in totem do recurso para apreciação dos itens 1.7.1, 1.7.2, 1.7.2.1 e 1.7.2.2 da decisão.
EXAME DE MÉRITO
5. Delimitação
6. O objeto do recurso é analisar a obrigação da exibição do parecer da unidade de auditoria interna, a regularidade na condução de processos no âmbito da Comissão de Ética do órgão, bem como a regularidade na apresentação do rol de responsáveis.
7. Da natureza dos serviços sociais autônomos, da obrigação de prestação de contas e da obrigações assessórias em relação ao sistema de controle interno no processo de prestação de contas
8. De início, cumpre destacar que a questão da obrigatoriedade da apresentação do parecer da unidade de auditoria interna foi julgada, em momento recente, no Acórdão 14191/2018-TCU-Primeira Câmara, Rel. Min. Vital do Rego, (Processo TC-Processo 029.998/2016-6) , ocasião em que a Corte afirmou, de forma paradigmática, a obrigatoriedade de apresentação do relatório e parecer de auditoria interna, nos termos dos normativos do TCU (IN/TCU 63/2010 e DN/TCU 146/2015) , consolidando a jurisprudência da Corte.
9. Em análise, a natureza dos serviços sociais autônomos que, por um lado, se constituem como entidades privadas desempenhando serviços não exclusivos do Estado de forma colaborativa, e, por outro lado, recebem recursos públicos e se sujeitam à fiscalização estatal, particularmente ao dever de prestar contas previsto na Constituição Federal.
10. Do ponto de vista da doutrina, essa tensão entre os dois polos é descrita por Maria Sylvia Zanella Di Pietro, em seu manual de Direito Administrativo:
Essas entidades não prestam serviços público delegado pelo Estado, mas atividade privada de interesse público (serviços não exclusivos do Estado) ; exatamente por isso, são incentivadas pelo Poder Público. A atuação estatal, no caso, é de fomento e não de prestação de serviços público. Por outras palavras, a participação do Estado, no ato de criação, se deu para incentivar a iniciativa privada, mediante subvenção garantida por meio da instituição compulsória de contribuições parafiscais destinadas especificamente a essa finalidade. Não se trata de atividade que incumbisse ao Estado, como serviço público, e que ele transferisse para outra pessoa jurídica, por meio do instrumento da descentralização. Trata-se, isto sim, de atividade privada de interesse público que o Estado resolveu incentivar e subvencionar.
Talvez por isso essas entidades não sejam consideradas integrantes da Administração Indireta. No entanto, pelo fato de administrarem verbas decorrentes de contribuições parafiscais e gozarem de uma série de privilégios próprios dos entes públicos, estão sujeitas a normas semelhantes às da Administração Pública, sob vários aspectos, em especial no que diz respeito à observância dos princípios da licitação, à exigência de processo seletivo para contratação de pessoal, à prestação de contas, à equiparação dos seus empregados aos servidores públicos para fins criminais (art. 327 do Código Penal) e para fins de improbidade administrativa (Lei 8.429, de 2-6-92) .
 (Di Pietro, Maria Sylvia Zanella; Direito Administrativo; 23a ed.; p. 493) 
11. Focando no dever de prestar contas, o fato das entidades arrecadarem recursos públicos (contribuições parafiscais: art. 8º, § 3o da Lei 8.029/90, no caso particular do SEBRAE) impõe o dever de fiscalização estatal, conforme destacado no julgamento paradigmático do RE 789.874/DF, pelo Supremo Tribunal Federal:
Sem embargo de sua natureza jurídica e da sua autonomia administrativa, todas essas entidades se submetem à fiscalização do Tribunal de Contas da União, sujeição que decorre do art. 183 do Decreto-lei 200/67 e do art. 70 da Constituição Federal de 1988.
Dispõe, com efeito, o artigo 183 do Decreto-lei 200/67:
art . 183. As entidades e organizações em geral, dotadas de personalidade jurídica de direito privado, que recebem contribuições parafiscais e prestam serviços de interesse público ou social, estão sujeitas à fiscalização do Estado nos termos e condições estabelecidas na legislação pertinente a cada uma.
Dispõe, por sua vez, o artigo 70 da Constituição:
art. 70. A fiscalização contábil, financeira, orçamentária, operacional e patrimonial da União e das entidades da administração direta e indireta, quanto à legalidade, legitimidade, economicidade, aplicação das subvenções e renúncia de receitas, será exercida pelo Congresso Nacional, mediante controle externo, e pelo sistema de controle interno de cada Poder.
Parágrafo único. Prestará contas qualquer pessoa física ou jurídica, pública ou privada, que utilize, arrecade, guarde, gerencie ou administre dinheiros, bens e valores públicos ou pelos quais a União responda, ou que, em nome desta, assuma obrigações de natureza pecuniária.
 (....) 
9. Cumpre enfatizar, finalmente, que a não obrigatoriedade de submissão das entidades do Sistema 'S' aos ditames do art. 37, notadamente ao seu inciso II, da Constituição, não exime essas entidades de manter um padrão de objetividade e eficiência na contratação e nos gastos com seu pessoal. Essa exigência constitui requisito de legitimidade da aplicação dos recursos que arrecadam para a manutenção de sua finalidade social. Justamente em virtude disso, cumpre ao Tribunal de Contas da União, no exercício da sua atividade fiscalizatória, exercer controle sobre a manutenção desse padrão de legitimidade, determinando, se for o caso, as providências necessárias para coibir eventuais distorções ou irregularidades.
12. Ademais, além da submissão ao controle externo exercido pelo Tribunal de Contas da União, os serviços sociais autônomos também se submetem à auditoria externa realizada pela Controladoria da União (órgão sucessor da Inspetoria Geral de Finanças) , em obediência ao Decreto-Lei 722/1969, verbis:
Art. 1º Sem prejuízo do disposto no artigo 183 do Decreto-lei 200, de 25 de fevereiro de 1967, as entidades ou organizações em geral, dotadas de personalidade jurídica de direito privado, que se utilizem de contribuições para fins sociais (Decreto-lei 27, de 14 de novembro de 1966) ou recebam transferências do Orçamento da União, estarão sujeitas também a auditoria externa a cargo da Inspetoria Geral de Finanças do Ministério em cuja área de competência se enquadrarem.
Parágrafo único. Se a entidade ou organização dispuser de renda própria de outra natureza, a auditoria se limitará ao emprêgo daquelas contribuições e transferências.
Art. 2º Nos casos de irregularidades apuradas, se o responsável, devidamente notificado, deixar de atender às exigências formuladas pela Inspetoria Geral de Finanças, o Ministro de Estado determinará a suspensão dos repasses destinados às referidas entidades ou organizações, ou a retenção da receita na fonte arrecadadora.
13. Em sendo indiscutível a submissão dos serviços sociais autônomos à fiscalização exercida pelo Tribunal de Contas da União, a prestação de contas se perfaz com a apresentação dos demonstrativos especificados em ato normativo, que, no caso, corresponderia as decisões normativas e instruções normativas que regem a apresentação do relatório de gestão:
Regimento Interno
Art. 194. Os processos de tomada ou prestação de contas ordinárias conterão os elementos e demonstrativos especificados em ato normativo, que evidenciem a boa e regular aplicação dos recursos públicos e, ainda, a observância aos dispositivos legais e regulamentares aplicáveis.
14. Aponte-se o fato de que a entidade possui órgão de controle interno, conforme descrito no Relatório de Gestão, tornando irrelevante, ao menos no caso concreto, a discussão sobre eventual obrigatoriedade da instituição do controle interno no órgão, nos termos do Acórdão 5853/2012-TCU-Segunda Câmara-TCU (Rel. Min. Valmir Campelo) e 699/2016-TCU-Plenário (Rel. Min. Weder de Oliveira) :
As normas gerais e as atribuições da auditoria interna do Sebrae/RS constam na Instrução Normativa IN01 - Estrutura Organizacional de Gestão e Sistema de Comunicação Formal, anexo II deste relatório de gestão.
A auditoria também é regulamentada pelo Estatuto Social e Regimento Interno, conforme transcreve-se a seguir:
 (...) 
 (peça 1, p. 95) 
15. Assim, a discussão quanto a alteração promovida no art. 15 do Decreto 3.591/2000 (Decreto 4.440/2002) , quanto a obrigatoriedade ou não da instituição do controle interno, é despicienda, uma vez que o controle interno já foi instaurado segundo a estrutura organizacional prevista no Regimento Interno e, portando, deve se interpretar as normas de prestação de contas segundo a evidência inconteste da existência do órgão de controle interno na entidade.
16. Em existindo o controle interno no âmbito organizacional, existe a obrigatoriedade de apresentação do relatório e do parecer do dirigente da unidade, com conteúdo mínimo fixado em lei: 'irregularidade ou ilegalidade constatada' e 'medidas adotadas para corrigir as faltas encontradas' (art. 9o, III da Lei 8.443/92) .
17. É nesse sentido que deve ser interpretado o art. 13, III da IN 63/2010 do Tribunal de Contas da União: em havendo a previsão no ato constitutivo da entidade, é necessária a manifestação do órgão de controle interno, particularmente quanto às irregularidades e às medidas corretivas adotadas.
18. No mesmo sentido, é a previsão do art. 6o, I da Decisão Normativa 146/2015 do TCU a cerca do relatório e parecer da unidade de auditoria interna 'quando houver na estrutura do órgão ou entidade em que se insere a unidade prestadora', tendo sido replicada a redação na decisão normativa subsequente que trata da apresentação do relatório de gestão (Decisão Normativa 154/2016: art. 8o, I) , ratificando a necessidade dos relatórios indicados.
19. Das alegações de contradições entre a Decisão Normativa 146/2015 e a Instrução Normativa 63/2010
20. Alega o recorrente a ocorrência de contradição entre o disposto no art. 13, III, da Decisão Normativa 146/2015 e o art. 6o, I da Instrução Normativa 63/2010, entendendo que a instrução normativa teria prioridade na aplicação como norma de natureza geral.
Análise
21. A disposição expressa da Decisão Normativa 146/2015 impõe o dever de apresentação dos documentos relativos ao controle interno, quanto existe a estrutura na unidade prestadora de contas. No caso, a antinomia aparente se resolveria pelo princípio de sucessão temporal (lex posterior derogat anterior) , especialmente se considerando que não há hierarquia normativa entre a decisão normativa e a instrução normativa, sendo ambas expressões do mesmo poder normativo previsto no art. 3o da Lei 8.443/92, exercido pelo órgão máximo da Corte (Plenário; art. 67, I e III do Regimento Interno do Tribunal de Contas da União) .
22. Assim, há que se prestigiar a interpretação sistemática das normas expedidas pelo Tribunal nos termos da decisão mais recente sobre o tema (Acórdão 14191/2018-TCU-Primeira Câmara, Rel. Min. Vital do Rego) , dando pela exigência do parecer da unidade de controle interno como elemento constitutivo das contas prestadas pela entidade, verbis:
18. Para efeito do presente processo, essas normas foram fixadas pela Instrução Normativa-TCU 63/2010 (IN/TCU) , cabendo destacar os arts. 4º e 13, inciso III, in verbis:
Art. 4º O Tribunal definirá anualmente, em decisão normativa, as unidades jurisdicionadas cujos responsáveis terão processos de contas ordinárias constituídos para julgamento, assim como os conteúdos e a forma das peças que os comporão e os prazos de apresentação.
Art. 13. Os autos iniciais dos processos de contas serão constituídos das peças a seguir relacionadas:
 (...) 
III. relatórios e pareceres de órgãos, entidades ou instâncias que devam se pronunciar sobre as contas ou sobre a gestão dos responsáveis pela unidade jurisdicionada, consoante previsão em lei ou em seus atos constitutivos, observados os formatos e os conteúdos definidos na decisão normativa de que trata o art. 4º deste normativo; (destaquei) 
19. No esteio da IN/TCU 63/2010, esta Corte de Contas editou a Decisão Normativa-TCU 146/2015 (DN/TCU) , que prescreve em seus arts. 1º e 6º, incisos I e II, os seguintes comandos:
Art. 1º As disposições desta decisão normativa aplicam-se à elaboração dos relatórios de gestão e informações suplementares das contas do exercício de 2015, que serão apresentados em 2016 pelos dirigentes das unidades relacionadas no Anexo I.
Art. 6º As informações suplementares referidas no caput do art. 1º compreendem relatórios, pareceres e pronunciamentos de instâncias de supervisão e controle da atuação da unidade prestadora e informações adicionais requisitadas pelo Tribunal para auxiliar a análise da gestão, classificando-se em:
I. relatório e parecer da unidade de auditoria interna, quando houver na estrutura do órgão ou entidade em que se insere a unidade prestadora.
II. parecer de colegiado que, por força de lei, regulamento ou regimento interno, esteja obrigado a se pronunciar sobre as contas da unidade prestadora. (destaquei) 
20. Assim, consoante destacado pelo MPTCU (peça 50) , a interpretação conjunta dos dispositivos da IN/TCU 63/2010 e da DN/TCU 146/2015, reproduzidos nos itens 18 e 19 deste voto, indica a possibilidade de exigência de pareceres e vincula os formatos e conteúdos ao que for definido, anualmente, em decisão normativa que trate especificamente do assunto.
21. Portanto, julgo que não existe a contradição alegada pelos recorrentes entre a IN/TCU 63/2010 (art. 13, inciso III) e a DN/TCU 146/2015 (art. 6o, inciso I) .
23. Da alegação de ausência de previsão legal sobre o parecer da unidade de auditoria interna no processo de prestação de contas
24. Alega o recorrente que a nova redação do art. 15 do Decreto 3.591/2000 importaria a ausência de previsão legal para a expedição de relatórios de controle interno nos processo de contas.
Análise
25. A alteração do decreto executivo não tem o condão de tratar sobre os documentos exigidos para a prestação de contas, não se admitindo que o decreto tenha o poder de regular matéria atinente ao controle externo, particularmente o poder normativo conferido ao TCU pelo art. 3o da Lei 8.443/92.
26. Em realidade, o escopo do Decreto 4.440/2002 foi apenas a exclusão dos serviços sociais autônomos do Sistema de Controle Interno do Poder Executivo Federal, uma vez que não fazem parte da Administração Pública Direta ou Indireta, não resolvendo a questão quanto a obrigatoriedade da instauração do sistema, seguindo as recomendações do Órgão Central do Sistema de Controle Interno do Poder Executivo Federal (art. 15, § 8o do Decreto 3.591/2000) .
27. Por se tratarem de entidades privadas (entidade do setor público) , a contabilidade está sujeita às normas de contabilidade aplicada ao setor público, segundo a conceituação contida na NBC T 16.1 e na NBC 16.8 (Resolução CFC 1.128/08) , que aludem a obrigação do controle interno em todos os níveis do setor público:
NBC T 16.1
Conceituação
Objeto e Campo de Aplicação.
Entidade do Setor Público: órgãos, fundos e pessoas jurídicas de direito público ou que, possuindo personalidade jurídica de direito privado, recebam, guardem, movimentem, gerenciem ou apliquem dinheiros, bens e valores públicos, na execução de suas atividades. Equiparam-se, para efeito contábil, as pessoas físicas que recebam subvenção, benefício, ou incentivo, fiscal ou creditício, de órgão público. (Redação dada pela Resolução CFC 1.268/09) .
NBC T 16.8 - CONTROLE INTERNO
3. O controle interno deve ser exercido em todos os níveis da entidade do setor público, compreendendo:
 (a) a preservação do patrimônio público;
 (b) o controle da execução das ações que integram os programas;
 (c) a observância às leis, aos regulamentos e às diretrizes estabelecidas.
28. Deve-se ter em conta que o controle interno é uma das ferramentas de desenvolvimento da ação do controle externo, sendo possível derivar a obrigatoriedade da ação do controle interno da própria natureza constitucional da missão fiscalizatória atribuída ao controle externo, sendo que o afastamento da atividade de controle interno importaria uma fragilização da competência constitucional da Corte de Contas.
29. Importante ressaltar que a existência do controle interno não importa uma violação do princípio de autonomia, uma vez que a autonomia não se sobrepõe as disposições legais e constitucionais, não se classificando como mera arbitrariedade pela entidade. Se ao Tribunal de Contas da União compete fiscalizar a fronteira entre a autonomia e a arbitrariedade, com vistas a 'controlar o padrão de legitimidade e determinar, se for o caso, as providências necessárias para coibir eventuais distorções ou irregularidades' (RE 789.874-STF) , é imperiosa a obtenção de todo e qualquer subsídio para o desempenho do controle externo, incluindo os relatórios e parecer do órgão interno da entidade.
30. Da manifestação da Diretoria de Normas e Gestão de Contas do Tribunal de Contas da União pela desnecessidade de emissão de parecer da unidade de auditoria interna
31. Alega o recorrente que haveria orientação expedida pela Diretoria de Normas e Gestão do TCU no sentido de dispensar a elaboração do parecer de controle interno, tendo sido adotada a orientação em todas as unidades de auditoria interna do SEBRAE.
Análise
32. De início, ressalte-se que a Diretoria de Normas e Gestão da Secretaria de Métodos e Suporte ao Controle Externo do TCU, vinculada à Secretaria-Geral Adjunta de Controle Externo (Secretaria-Geral de Controle Externo: art. 35, I da Resolução 284/2016) , não tem competência para dirimir de forma definitiva questões relacionadas a aplicação das normas de controle externo, atuando apenas em atividade de apoio e assessoramento às deliberações do Tribunal (art. 33 da Resolução 284/2016) .
33. Deste modo, qualquer orientação expedida por aquele órgão de assessoramento não significa qualquer pronunciamento de mérito definitivo sobre a posição da Corte, cujo órgãos deliberativos são o Plenário, a Primeira e Segunda Câmaras (art. 7o do Regimento Interno do TCU) .
34. Das alegações de ausência de previsão regimental quanto a exigência de parecer da unidade de auditoria interna
35. Alega o recorrente a inexistência no Regimento Interno do SEBRAE da exigência de instituição de unidade de auditoria interna, restando apenas a competência do Conselho Fiscal para analisar a contas da entidade, nos termos do art. 12 do Estatuto Social.
Análise
36. O ponto em questão já foi debatido em ponto anterior, devendo ser destacado apenas o fato de que a manifestação do controle interno não se confunde com a manifestação do Conselho Fiscal, conforme a distinção contida no art. 6o da DN 146/2015, indicando a necessidade tanto do relatório e parecer da unidade de auditoria (art. 6o, I) quanto o parecer de colegiado (art. 6o, II) , que, no caso, é o próprio Conselho Fiscal (peça 4) , não havendo confusão entre os distintos papeis de trabalho.
37. Das alegações quanto ao afastamento da exigência do parecer de controle interno segundo o Acórdão 8512/2013-TCU-Primeira Câmara
38. Alega os recorrente que o Acórdão 8512/2013-TCU-Primeira Câmara teria dirimido a questão de forma definitiva, afastando a exigência de relatório e parecer de auditoria interna, em consonância com o art. 13, III da IN 63/2010.
Análise
39. Em se tratando de Jurisprudência, é importante apontar que a inteligência dos julgados possui força enquanto perduram as circunstâncias analisadas naquela assentada. No caso, a superveniência da Decisão Normativa 146/2015, bem como a existência de julgados posteriores que questionam o papel do controle interno (e.g. Acórdão 699/2016-TCU-Plenário, Rel. Min. Weder de Oliveira) servem de influxo a nova apreciação daquele entendimento.
40. Ademais, nota-se que aquele julgado não analisou com a devida extensão a incidência do art. 6o, I da Decisão Normativa 146/2015, fonte normativa suficiente para justificar a exigência dos relatório e parecer da unidade de controle interno dos serviços sociais autônomos.
41. Dos argumentos relativos a condução dos trabalhos da Comissão de Ética do Sebrae/RS
42. Alega o recorrente a validade do modelo de reunião adotado para a Comissão de Ética do Sebrae/RS, uma vez que a necessidade de reunião estaria suprida pela colheita de parecer por meio eletrônico (e-mail) , sem prejuízo para os processos julgados ou o funcionamento da comissão, com a observância do princípio da economicidade.
43. Entende que o Presidente da Comissão de Ética seria competente para conduzir audiência de conciliação, tendo competência para fiscalizar o cumprimento das formalidades, com a aplicação analógica dos regulamentos aplicáveis aos julgamentos de Tribunais.
44. Afirma que a conciliação realizada durante audiência de oitiva de testemunhas ocorreu em caso singular, por vontade manifesta das partes, justificável pela ausência de prejuízos ao erário ou à entidade.
45. Assevera o cumprimento da garantia da ampla defesa e do contraditório, uma vez que o Regimento Interno foi disponibilizado em momento anterior à audiência realizada.
46. Por fim, pleiteia o julgamento de regularidade das contas em função da manifestação da CGU, indicando atendimento das determinações em 1o/8/2018 (Relatório Anual de Contas exercício 2016) .
Análise
47. A necessidade de reunião presencial dos membros da Comissão de Ética, com previsão regimental expressa (art. 10, do Código de Ética, art. 5o e 10, do RI) , não pode ser substituída pela realização de reunião virtual, uma vez que o procedimento atentaria contra a possibilidade de as partes fiscalizarem as deliberações do órgão (princípio da publicidade) , bem como eliminaria a possibilidade de influência no resultado final por meio de intervenções das partes (art. 7o, X, XI, XII da Lei 8.906/94) , não podendo o princípio da economicidade ter prioridade em relação ao princípio da publicidade e das garantias legais dos advogados eventualmente participantes dos procedimentos.
48. Quanto a realização de audiência de conciliação durante audiência de oitiva de testemunhas, deve ser destacado que a ocorrência foi identificada nos Processos 12, 13, 14 e 15/2017 (peça 14, p, 18) , sendo portanto ocorrência usual no procedimento da comissão, com a usurpação da competência do Relator para designação de conciliação, situação particularmente agravada pelo fato de que a conciliação somente pode ser deflagrada com a concordância dos demais membros da comissão (art. 10, do RI) , exigindo a análise do interesse público por parte de todos os membros da comissão.
49. No ponto, havendo uma disposição regimental expressa, não é possível que o Presidente da comissão possa deliberar de forma unilateral pela conciliação, ainda que esteja presente a vontade das partes, uma vez que o procedimento não pode ser alterado por disposição voluntária dos envolvidos (princípio da legalidade) , sendo necessário a eventual alteração dos normativos para refletir a prática do órgão.
50. No que tange a garantia da ampla defesa e do contraditório, é certo que o indeferimento do pedido de acesso ao Regimento Interno da Comissão de Ética, relatado pela CGU (peça 14, p. 18) , não é compatível com a garantia da ampla defesa, cuja efetividade decorre de cláusula constitucional (art. 5o, LV, da CF/88) . Ora, a entrega do normativo em período imediatamente anterior ao início da audiência comprova o prejuízo as partes, uma vez que restringe a possibilidade de preparação prévia para a audiência. Ainda que inexistam registros formais de prejuízo pelas partes sindicadas, é certa a necessidade de uma previsão regimental expressa de procedimentos que permitam o acesso à documentos e normativos produzidos pela Comissão em prazo suficiente.
51. Ao final, a afirmativa de cumprimento das orientações em exercício futuro (Relatório Anual de Contas exercício 2016) não implica provimento recursal, uma vez que apenas estaria se comprovando a existência das irregularidades e a posterior alteração dos procedimentos em função da própria deliberação ora recorrida. Ou seja, o cumprimento a posteriori da ordem expedida pelo TCU não impõe o acatamento retroativo do recurso.
52. Da identificação dos atos formais de designação, nomeação e exoneração dos responsáveis segundo a IN-TCU 63/2010
53. Alega o recorrente, transladando as conclusões da CGU, que não haveria necessidade de expedição de determinação, uma vez que não foi possível identificar os atos formais de apenas 4 dirigentes da instituição, em um universo de 34 dirigentes.
Análise
54. A ciência (determinação) dirigida ao Sebrae/RS, no item 1.7.2.2 do decisum, diz respeito a 'ausência de identificação dos atos formais de nomeação, designação ou exoneração dos responsáveis no rol de responsáveis, em infringência ao art. 11 da Instrução Normativa TCU 63/2010' (grifos acrescidos) .
55. Os argumentos do recorrente, com espeque na transcrição de excerto do relatório da então CGU, diz respeito a 'apresentação de e-mails institucionais para quatro dos 34 dirigentes relacionados no rol de responsáveis do Sistema e-Contas'. Ou seja, consistia na ausência de informações pessoais de alguns dirigentes, indicados pela CGU no item 2.1.1.1 do Relatório de Auditoria Interna (peça 8, p. 24-25) .
56. Ocorre que foi considerada 'suficiente a abordagem levada a efeito pelo controle interno', conforme bem explicitou a Secretaria de Controle Externo no Estado do Rio Grande do Sul (peça 14, p. 2, item 8) , razão pela qual a ciência (determinação) contida no item 1.7.2.2 do Acórdão 14156/2018-TCU-Primeira Câmara não diz respeito a esse fato.
57. Como se vê, os argumentos apresentados em nada têm relação com a deliberação do Tribunal de Contas da União, uma vez que nenhum argumento foi apresentado para a ausência da indicação dos atos formais de designação dos dirigentes da instituição  (art. 11 da IN-TCU 63/2010) , conforme se observa na peça 2 (rol de responsáveis) .
conclusões
58. Os serviços sociais autônomos se submetem à fiscalização do Tribunal de Contas da União, à despeito de se constituírem como entidades privadas. Existindo o dever de prestar contas, os documentos exigidos estão previsto no art. 9o da Lei 8.443/92, incluindo o relatório e parecer do dirigente do controle interno, com o conteúdo ali indicado, não existindo exceção na lei instituidora do Sebrae.
59. A entidade possui órgão de controle interno (auditoria interna) , indicado no relatório de gestão, afastando a discussão sobre a obrigatoriedade da instituição e rejeitando a afirmação de ausência de previsão normativa do órgão. Existindo a previsão regimental do órgão em comento, faz-se necessária sua manifestação nos termos do art. 13, III da IN 63/2010, em conjunto com a Decisão Normativa 146/2015 (art. 6o, I) .
60. Ainda que o dever de apresentação dos relatório e pareceres de controle interno estivesse contido apenas nos regulamentos expedidos pelo TCU no exercício do poder normativo (art. 3o da Lei 8.443/92) , a eventual contradição entre a disposição contida na Decisão Normativa 146/2015 e a Instrução Normativa 63/2010 se resolveria pelo critério de posterioridade, uma vez que não existe hierarquia normativa entre as normas expedidas pela Corte de Contas.
61. A alteração do decreto executivo não revoga a lei formal que indica os documentos exigidos nas prestação de contas, devendo ser interpretada a modificação do Decreto 3.591/2000 pelo Decreto 4.440/2002 no sentido de excluir os serviços sociais autônomos do Sistema de Controle Interno do Poder Executivo apenas por não fazerem parte da Administração Direta ou Indireta, sem prejuízo da aplicação das normas gerais de contabilidade aplicadas ao setor público, indicando a necessidade do controle interno com a finalidade de preservar o patrimônio público, controlar a execução das ações que integram os programas e a observar a aplicação das leis, dos regulamentos e das diretrizes estabelecidas.
62. Não viola o atributo de autonomia dos serviços sociais autônomos a exigência da atividade de controle interno, por se tratar de um dos meios da concretização do controle externo de assento constitucional, permitindo a fiscalização na fronteira entre a autonomia e a arbitrariedade, conforme se extrai das razões de decidir do julgamento paradigmático do Supremo Tribunal Federal (RE 789.874) .
63. A Diretoria de Normas e Gestão da Secretaria-Geral de Controle Externo é órgão de apoio e assessoramento às atividades do controle externo, não tendo competência para deliberar de forma definitiva sobre as matérias de competência dos órgão deliberativos da Corte (Plenário, Primeira e Segunda Câmaras) .
64. Não se confundem as manifestações do controle interno com as manifestações expedidas pelo Conselho Fiscal, havendo distinção clara na decisão normativa quanto a exigência de ambas as manifestações para a constituição do processo de prestação de contas.
65. O julgado contido no Acórdão 8512/2013-TCU-Primeira Câmara, apontado como referência pelo recorrente, não considerou a existência de decisões normativas posteriores, nem a prevalência do art. 9o, III da Lei 8.443/92. Assim, a existência de julgados posteriores que questionam o papel do controle interno nos serviços sociais autônomos permite nova análise do tema.
66. A condução dos trabalhos da Comissão de Ética do Sebrae/RS deve se pautar pela observância dos regulamentos, não sendo possível a realização de reuniões virtuais que não permitem a fiscalização pelas partes interessadas. Do mesmo modo, a possibilidade de conciliação exige análise prévia por parte dos membros da comissão, com vistas a verificar o atendimento do interesse público. O cumprimento das deliberações em exercícios posteriores não impõe o julgamento retroativo das contas.
67. É documento obrigatório que constitui a prestação de contas o rol de responsáveis, sendo que o preenchimento deve atender as regras da IN-TCU 63/2010, particularmente quanto a indicação dos atos formais de designação dos dirigentes da instituição, fato não verificado no documento produzido pela entidade (peça 2) .
PROPOSTA DE ENCAMINHAMENTO
Deste modo, submete-se à consideração superior a presente análise do recurso de reconsideração interposto por Serviço de apoio às Micro e Pequenas Empresas do Rio Grande do Sul contra o Acórdão 14156/2018-TCU-Primeira Câmara, para propor, com base nos artigos 32 e 33, da Lei 8.443/92, c/c o artigo 285 do RI/TCU, conhecer e negar provimento ao recurso, dando ciência aos órgão indicados no item 1.7.3 da decisão originária."
É o Relatório.

Leonardo Lamachia (47.477/OAB-RS) e Henrique Vitorio Dalla Vecchia (91.093/OAB-RS).

Procurador Júlio Marcelo de Oliveira.

PRESTAÇÃO DE CONTAS DO SEBRAE/RS. EXERCÍCIO DE 2016. DETERMINAÇÃO PARA QUE A ENTIDADE APRESENTE TODAS AS PEÇAS EXIGIDAS PELA DECISÃO NORMATIVA, EM ESPECIAL O PARECER DA UNIDADE DE AUDITORIA INTERNA SOBRE A GESTÃO. CIÊNCIAS. RECURSO DE RECONSIDERAÇÃO. CONHECIMENTO. ARGUMENTOS INSUFICIENTES PARA REFORMA DO JULGADO. NEGATIVA DE PROVIMENTO.

PRESTAÇÃO DE CONTAS (PC)

Secretaria de Recursos (Serur) e Secretaria de Controle Externo do Trabalho e Entidades Paraestatais (SecexTrab).

Em apreciação, recurso de reconsideração interposto pelo Serviço de Apoio às Micro e Pequenas Empresas do Rio Grande do Sul (Sebrae/RS) contra o Acórdão 14156/2018-TCU-Primeira Câmara, por meio do qual o Tribunal julgou regulares com ressalvas as contas relativas ao exercício de 2016 e expediu os seguintes comandos à entidade:
"1.7. Determinações/Recomendações/Orientações: 
1.7.1. determinar ao Serviço de Apoio às Micro e Pequenas Empresas do Rio Grande do Sul (Sebrae/RS) que, doravante, apresente a este Tribunal todas as peças exigidas pela decisão normativa desta Corte que dispuserem sobre os processos de prestação de contas do exercício, em especial do parecer da unidade de auditoria interna sobre a gestão da entidade; 
1.7.2. dar ciência ao Serviço Brasileiro de Apoio às Micro e Pequenas Empresas do Rio Grande do Sul (Sebrae/RS) sobre as seguintes falhas, para que sejam adotadas medidas internas com vistas à prevenção de ocorrência de outras semelhantes: 
1.7.2.1. falhas na condução de procedimentos submetidos à Comissão de Ética do Sebrae/RS, conforme apontado no subitem 1.1.1.1 dos achados de auditoria do relatório de auditoria anual de contas 201701168, da Controladoria Regional da União no Rio Grande do Sul (CGU/RS) ;
1.7.2.2. ausência de identificação dos atos formais de nomeação, designação ou exoneração dos responsáveis no rol de responsáveis, em infringência ao art. 11 da Instrução Normativa TCU 63/2010;"
Nesta oportunidade, o recorrente alega, em síntese: (a) a desnecessidade ou inexistência de obrigação quanto à apresentação de parecer da unidade de auditoria interna sobre a gestão, tendo em vista que a constituição desta unidade pelos serviços sociais autônomos seria, nos termos do art. 15 do Decreto 3.591/00, discricionária; (b) a regularidade na condução de processos da Comissão de Ética; e (c) a regularidade na apresentação do rol de responsáveis.
Examinadas as razões recursais, a Serur propôs, em pareceres uniformes, negar provimento ao recurso.
O Ministério Público de Contas, em parecer de lavra do Procurador Júlio Marcelo de Oliveira, anuiu à proposta da unidade instrutora. 
II
Preliminarmente, ratifico o despacho exarado no sentido de que o presente recurso deve ser conhecido, por preencher os requisitos de admissibilidade previstos nos arts. 32, inciso I, e 33 da Lei 8.443/1992.
Quanto ao mérito, acolho o encaminhamento sugerido pela Serur e pelo Ministério Público junto ao TCU, razão pela qual incorporo seus fundamentos às minhas razões de decidir.
No tocante à desnecessidade ou inexistência de obrigação quanto à apresentação de parecer da unidade de auditoria interna sobre a gestão, o recorrente busca impugnar a determinação contida no item 1.7.1 do Acórdão 14156/2018-TCU-Primeira Câmara, apresentando, em síntese, dois argumentos:
2.1. No primeiro, sustenta haver conflito entre os dispositivos da Instrução Normativa-TCU 63/2010 e da Decisão Normativa-TCU 154/2016, a seguir expostos, devendo prevalecer o que dispõe a instrução normativa:
Instrução Normativa-TCU 63/2010
Art. 13. Os autos iniciais dos processos de contas serão constituídos das peças a seguir relacionadas:
 (...) 
III. relatórios e pareceres de órgãos, entidades ou instâncias que devam se pronunciar sobre as contas ou sobre a gestão dos responsáveis pela unidade jurisdicionada, consoante previsão em lei ou em seus atos constitutivos, observados os formatos e os conteúdos definidos na decisão normativa de que trata o art. 4º deste normativo;
Decisão Normativa-TCU 154/2016
Art. 8º O conjunto de relatórios, pareceres, declarações e informações referido no art. 3º classificam-se em:
I. relatório e parecer da unidade de auditoria interna, quando houver na estrutura do órgão ou entidade em que se insere a unidade prestadora da conta;
2.2. No segundo, alega que a constituição de uma unidade de auditoria interna por parte das entidades que compõe o denominado "Sistema S" seria uma faculdade. 
A tese apresentada, contudo, não encontra respaldo nos normativos e na jurisprudência desta Corte de Contas.
Inicialmente, não verifico a alegada antinomia entre as normas mencionadas, Instrução Normativa-TCU 63/2010 e Decisão Normativa-TCU 154/2016. 
Tais espécies normativas possuem escopo distinto, conforme informa o art. 67 do Regimento Interno do TCU. A instrução normativa se destina a disciplinar as matérias atinentes à jurisdição desta Corte, apresentando, portanto, caráter mais geral e abrangente. Já a decisão normativa visa a estabelecer, de forma subsidiária à instrução normativa, critérios e orientações, abordando, assim, questões mais específicas.
Seguindo essa lógica, do mais geral para o mais específico, a Instrução Normativa-TCU 63/2010, responsável por regulamentar a organização e a apresentação dos relatórios de gestão e das peças complementares que constituirão os processos de contas da administração pública federal, assim dispôs:
Art. 4º O Tribunal definirá anualmente, em decisão normativa, as unidades jurisdicionadas cujos responsáveis terão processos de contas ordinárias constituídos para julgamento, assim como os conteúdos e a forma das peças que os comporão e os prazos de apresentação.
Assim, nos termos da instrução normativa, caberá às decisões normativas anuais definir quais unidades jurisdicionadas terão os processos julgados pelo TCU, bem como o conteúdo e a forma das peças a serem remetidas a essa Corte. 
Essa mesma racionalidade é repetida no inciso III do art. 13 da mencionada instrução normativa, segundo o qual:
Art. 13. Os autos iniciais dos processos de contas serão constituídos das peças a seguir relacionadas:
 (...) 
III. relatórios e pareceres de órgãos, entidades ou instâncias que devam se pronunciar sobre as contas ou sobre a gestão dos responsáveis pela unidade jurisdicionada, consoante previsão em lei ou em seus atos constitutivos, observados os formatos e os conteúdos definidos na decisão normativa de que trata o art. 4º deste normativo;
O regulamento que trata especificamente do conteúdo e forma das peças relativas às contas ora analisadas, exercício de 2016, é a Decisão Normativa-TCU 154/2016.
Assim, interpretando os dois documentos de forma sistemática, a instrução normativa, mais abrangente, estabeleceu as peças que irão compor a prestação de contas, enquanto a decisão normativa, mais específica, dispôs para o exercício de 2016 sobre os formatos e conteúdos dessas peças.
Diferentemente do entendimento apresentado pelo recorrente, o art. 13 da Instrução Normativa-TCU 63/2010 não abordou especificamente sobre a unidade de auditoria interna, mas sim, de forma ampla, sobre os "órgãos, entidades ou instâncias que devam se pronunciar sobre as contas ou sobre a gestão dos responsáveis pela unidade jurisdicionada, consoante previsão em lei ou em seus atos constitutivos".
Inexiste, portanto, a contradição alegada entre as duas espécies normativas, sendo plenamente eficaz o inciso I do art. 8º da Decisão Normativa-TCU 154/2016, o qual exige a apresentação do "parecer da unidade de auditoria interna, quando houver na estrutura do órgão ou entidade em que se insere a unidade prestadora da conta". Assim, havendo unidade de auditoria interna, há o dever de apresentar o parecer dela sobre a gestão da entidade.
Ressalto que a questão sob exame, acerca da obrigatoriedade do parecer da unidade de auditoria interna, foi objeto de outras deliberações deste colegiado, Acórdãos 289/2018, 10.322/2017 e 11.250/2017, todos da Primeira Câmara. Essa matéria foi igualmente abordada em sede recursal, nos autos do TC Processo 029.998/2016-6, permanecendo o entendimento ora exposto.
Quanto às demais questões, objeto de expedição de ciência ao Sebrae/RS, acerca das falhas na condução de procedimentos submetidos à Comissão de Ética (item 1.7.2.1) e da ausência de identificação dos atos formais de nomeação, designação ou exoneração dos responsáveis no rol de responsáveis (item 1.7.2.2) , corroboro os seguintes posicionamentos da unidade instrutora:
2.3. Por previsão regimental expressa, a reunião dos membros da Comissão de Ética deve ser presencial.
2.4. Por previsão regimental expressa, não pode o Presidente da comissão deliberar unilateralmente pela conciliação, ainda que de acordo com a vontade das partes, uma vez que o procedimento não pode ser alterado por disposição voluntária dos envolvidos. 
2.5. O indeferimento do pedido de acesso ao Regimento Interno da Comissão de Ética não é compatível com a garantia da ampla defesa.
2.6. A ciência de que trata o item 1.7.2.2 do acórdão recorrido diz respeito à ausência de identificação dos atos formais de nomeação, designação ou exoneração dos responsáveis no rol de responsáveis, e não à ausência de informações pessoais de alguns dirigentes, indicados pela CGU no item 2.1.1.1 do Relatório de Auditoria Interna.
Verifico, portanto, a inexistência de erro de procedimento ou de julgamento capazes de ensejar a anulação ou a reforma do juízo anteriormente formulado, como pretende o recorrente. Feitas essas considerações, entendo que deve ser negado provimento ao presente recurso, mantendo-se inalterada a deliberação ora impugnada.
Ante o exposto, voto por que o Tribunal adote o Acórdão que ora submeto à deliberação deste Colegiado.
TCU, Sala das Sessões Ministro Luciano Brandão Alves de Souza, em 21 de maio de 2019.
Ministro BRUNO DANTAS 
Relator